【裁判字號】    99,交聲,1058
【裁判日期】    990823
【裁判案由】    違反道路交通管理處罰條例聲明異議
【裁判全文】
臺灣桃園地方法院交通事件裁定        99年度交聲字第1058號
原處分機關  交通部公路總局新竹區監理所桃園監理站
異  議  人
即受處分人  甲○○
上列異議人即受處分人因違反道路交通管理處罰條例案件，不服
交通部公路總局新竹區監理所桃園監理站中華民國99年8 月2 日
桃監裁字第裁52-DB0000000號違反道路交通管理事件裁決書所為
之處分（原舉發通知單案號：桃園縣政府警察局桃警局交字第DB
0000000 號），聲明異議，本院裁定如下：
    主  文
原處分撤銷。
甲○○瑞普通重型機器腳踏車駕駛人駕駛普通重型機器腳踏車，
經測試檢定酒精濃度超過規定標準，吊扣普通重型機器腳踏車駕
駛執照壹年，並應接受道路交通安全講習。
    理  由
一、聲明異議意旨略以：異議人即受處分人（下稱異議人）甲○
    ○於民國99年1 月29日清晨0 時30分許，因酒後駕駛車牌號
    碼IBX-598 號重型機車，行經蘆竹鄉○○路○ 段336 號，經
    警測得呼氣酒精濃度達每公升0.62毫克，該行為業經臺灣桃
    園地方法院檢察署檢察官為緩起訴處分，命異議人於緩起訴
    處分確定後15個月內向臺灣桃園地方法院檢察署支付新臺幣
    15,000元，並於緩起訴處分確定後6 個月內，參加臺灣桃園
    地方法院檢察署舉辦之法治教育課程1 場次，原處分機關又
    以同一事由裁罰45,000 元，顯係一事二罰等語，為此聲明
    異議，請予撤銷原處分等語。
二、原處分意旨略以：異議人甲○○於上開時、地，駕駛前述重
    型機車，為桃園縣政府警察局蘆竹分局南崁派出所員警測得
    其呼氣所含酒精濃度達每公升0.62毫克，有酒後駕車之事實
    而當場舉發，並填製桃園縣政府警察局桃警局交字第DB0000
    000 號舉發違反道路交通管理事件通知單（下稱舉發通知單
    ），限於99年2 月15日前向原處分機關交通部公路總局新竹
    區監理所桃園監理站到案陳述意見或繳納罰鍰，嗣其未於應
    到案日期到案陳述，爰經原處分機關於99年8 月2 日以桃監
    裁字第裁52-DB0000000號違反道路交通管理事件裁決書（下
    稱裁決書）認異議人違反道路交通管理處罰條例第35條第1
    項第1 款、第24條第1 項第2 款（原裁決書漏引）之規定，
    並依道路交通管理事件統一裁罰基準表，裁處異議人罰鍰
    45,000元，吊扣其駕駛執照12個月及施以道安講習。另法務
    部行政罰法諮詢小組第一次會議記錄已明確結論：緩起訴處
    分，乃附條件之不起訴處分，緩起訴處分確定後，宜視同不
    起訴處分確定在案，是以本件異議人酒醉駕車違規之行為，
    ，原處分機關自得據以裁罰。
三、按汽車駕駛人，駕駛汽車經測試檢定有酒精濃度超過規定標
    準情形者，處1萬5,000元以上6萬元以下罰鍰，並當場移置
    保管該汽車及吊扣其駕駛執照1年；汽車駕駛人，有第35條
    第1項規定之情形，應接受道路交通安全講習，道路交通管
    理處罰條例第35條第1項第1款、第24條第1項第2款定有明文
    。又按一行為同時觸犯刑事法律及違反行政法上義務規定者
    ，依刑事法律處罰之，但其行為應處以其他種類行政罰或得
    沒入之物而未經法院宣告沒收者，亦得裁處之，此為行政罰
    法第26條第1項所明定。是探究其立法目的，乃一行為同時
    觸犯刑事法律及違反行政法上義務規定時，由於刑罰與行政
    罰同屬對不法行為之制裁，而刑罰之懲罰作用較強，故依刑
    事法律處罰，即足資警惕時，實無一事二罰再處行政罰之必
    要；且刑事法律處罰，由法院依法定程式為之，較符合正當
    法律程式，應予優先適用，在刑事訴追、審判程序尚未終局
    確定前，行政機關自不得逕予裁罰，但罰鍰以外之沒入或其
    他種類行政罰，因兼具維護公共秩序之作用，為達行政目的
    ，行政機關仍得併予裁處。此所稱「其他種類行政罰」，係
    指違反行政法上之義務應受「裁罰性」之「不利處分」而言
    ，依行政罰法第2條規定，應包括行政上限制或禁止效力之
    吊扣證照、禁止考領駕照及強制施以道路交通安全講習等處
    分在內，合先敘明。
四、經查：
(一)、按刑事訴訟法第253 條之1 所指之緩起訴處分，係介於起訴
    與微罪職權不起訴間之緩衝設計，而在內容及要件上與依同
    法第252 條所為之不起訴處分均有所不同。又檢察官對被告
    為緩起訴處分時，依同法第253 條之2 第1 項規定對被告所
    為之指示及課予之負擔，雖非刑罰，但對被告迭有財產減少
    及自由受限之影響，性質上可謂刑事處分，且緩起訴制度雖
    以特別預防為優先考量，但在具體個案決定上，實亦達到一
    般預防的作用及報應理念，基於一行為不二罰原則，異議人
    既已就其行為受到刑事處分，自不應因同一行為再受到國家
    的處罰（臺灣高等法院暨所屬法院96 年 法律座談會刑事類
    提案第36號研討結論參照）。又行政罰法第26條第2 項明定
    ：前項行為如經不起訴處分或為無罪、免訴、不受理、不付
    審理之裁判確定者，得依違反行政法上義務規定裁處之，此
    顯係針對第1 項「刑事法優先原則」所建立之一行為不二罰
    原則下的補充規定，蓋刑事程序中之「不起訴處分」、「無
    罪、免訴、不受理、不付審理之裁判」者，均屬對於被告不
    為刑事處罰之結果，此時因刑事處罰不存在，對該刑事不處
    罰之行為，依違反行政法上義務規定裁處，自不致有一行為
    二罰之情。換言之，所以得依行政罰法裁處，係因為於刑事
    程序中之該被告並未受到刑事處罰之效果，而觸犯刑事法律
    之犯罪行為，除得經檢察官之起訴，並由法院審理後，為有
    罪科刑、無罪、免訴、不受理、不付審理之裁判，或經檢察
    官為不起訴處分之外，尚有「緩起訴處分」；故所謂「緩起
    訴處分」是指雖然合乎起訴要件及門檻，惟檢察官基於便宜
    原則的考量，尤是一般預防與特別預防之目的，課予被告一
    定的負擔或指示後，予以暫緩起訴之裁量處分，緩起訴就其
    效果而言，類似不起訴處分，但若被告並未遵守其負擔或指
    示者，或符合一定法定要件者，檢察官得撤銷該處分，其後
    該案件可能提起公訴而受刑事處罰，故須待緩起訴處分實質
    確定時，亦即緩起訴期間屆滿且未被撤銷者，被告才最終地
    確定免於受刑事訴追。是此際依行政罰法第26條第2 項之立
    法意旨，原處分機關對該行為始得為行政裁罰，亦即在緩起
    訴期間內，該緩起訴處分仍有被撤銷之可能，原處分機關若
    同時依法為行政裁決，將使受處分人有遭受行政處罰及刑事
    訴追之危險，顯與行政罰法第26條規定之立法意旨相違背。
(二)、本件異議人於99年1 月29日清晨0 時20分許，飲用酒類已達
    不能安全駕駛動力交通工具，猶駕駛車牌號碼IBX-597 號重
    型機車，行經桃園縣蘆竹鄉○○路○ 段336 號前時，經警測
    得呼氣酒精濃度達每公升0.62毫克乙節，為異議人所不爭執
    ，並有酒精測試表1 紙在卷可稽，堪以認定。又異議人因上
    開酒後駕車行為而犯涉刑法第185 條之3 之公共危險案件，
    經臺灣桃園地方法院檢察署檢察官以99年度偵字第5125號為
    緩起訴處分，諭知緩起訴期間2 年，並應向國庫支付15,000
    元，及參加法治教育課程1 場次，嗣該緩起訴處分於99年4
    月26日確定，緩起訴期間自99年4 月26日起算，至101 年4
    月25日期滿等情，亦有前開緩起訴處分書、臺灣高等法院被
    告前案紀錄表等件附卷足憑，洵堪屬實。準此，本件異議人
    上開酒後駕車之行為，係屬同時觸犯刑事法律及違反行政法
    上義務規定之行為，而異議人之緩起訴處分期間迄於101 年
    4 月25日始予屆滿，於此之前，刑事追訴程序尚未終局確定
    ，則原處分機關遽於99年8 月2 日裁處異議人罰鍰45,000
    元，顯與行政罰法第26條第1 項前段、第2 項之規定有違，
    自非妥適，應由本院將原處分關於罰鍰部分撤銷，由原處分
    機關視該行為之刑事訴追或審判程序終局結果確定後，再為
    適法之處理。至原處分機關所為之吊扣駕駛執照及施以道安
    講習之行政處分，究其性質，均屬對於預防將來再犯危險兼
    具維護公共秩序作用之行政管制罰，而與行政罰鍰係屬對於
    過去違反行政法上義務之行為予以處罰之行政秩序罰，有所
    不同，且其立法目的亦與刑罰有別，從而，前揭行政罰法第
    26條所定之一事不二罰之原則，於此並無適用餘地，得據以
    處罰異議人吊扣其駕駛執照12個月及施以道安講習。
(三)、稽上，異議人雖有酒後駕車之情，然原處分機關未斟酌上情
    ，遽於其所涉刑事案件緩起訴處分期滿終局確定前，裁處罰
    鍰45,000元，顯悖於行政罰法一行為不二罰原則，容有未當
    ，無可維持；至吊扣駕照及道安講習部分，因核屬不同種類
    行政罰，得併予處罰，附此陳明。
五、綜上所述，本件異議人固於上述時、地，有違反酒後駕駛車
    輛，經測試呼氣中酒精濃度超過規定標準之違規行為，然其
    同一行為併觸犯刑事法律，原處分機關亟不得逕予於該案緩
    起訴處分終局確定前再行裁罰異議人罰鍰45,000元。是以，
    異議人本件聲明異議為有理由，且因本件為一交通違規行為
    ，罰鍰部分與吊扣駕照及道路安全講習處分無從區分，自應
    由本院將原處分撤銷，自為裁罰如主文第二項所示，以期適
    法。
據上論斷，應依道路交通管理處罰條例第87條第2 項，道路交通
案件處理辦法第20條前段，裁定如主文。
中    華    民    國    99    年     8    月    23    日
                    交通法庭    法  官  汪曉君
以上正本證明與原本無異。
如不服本裁定，應於裁定送達後5 日內向本院提出抗告狀。
                                書記官  楊晴文
中    華    民    國    99    年    8     月    30    日

司法院資訊處製作；財團法人民間司法改革基金會備份。
